【裁判字號】    89,交上易,206
【裁判日期】    890607
【裁判案由】    過失傷害
【裁判全文】
臺灣高等法院刑事判決                          八十九年度交上易字第二０六號
    上  訴  人  臺灣板橋地方法院檢察署檢察官
    被      告  乙○○
    選任辯護人  葉子瑋
右上訴人因被告過失傷害案件，不服台灣板橋地方法院八十八年度交易字第五０七號
，中華民國八十九年三月三十一日第一審判決（起訴案號為台灣板橋地方法院檢察署
八十八年度偵字第二０九五五號），提起上訴，本院判決如左：
    主  文
上訴駁回。
    理  由
一、本案經本院審理結果，認第一審判決認定被告無罪並無不當，應予維持，並引用
    第一審判決書理由欄之記載。
二、上訴意旨如後附之台灣板橋地方法院檢察署檢察官八十九年度上字第二０四號上
    訴書之記載。
三、經查：
  １、刑法上有關過失犯之構成要件內涵，在分則篇過失犯罪名中並未加以定義，僅
      於總則篇第十四條規定「應注意、能注意而不注意」為過失。然所謂「應注意
      」之具體注意規則為何﹖則在刑法中並未規定，而依各個案件之具體情節定之
      。不過過失犯「注意規則」之尋找，應該是一個法律適用問題，而非事實認定
      問題，這一點是無可爭議的。
  ２、既然「注意規則」之尋找，是一個法律適用的問題，則在尋找注意義務之前，
      自須將「客觀事實之發生經過」先為認定，才有進一步尋找「注意規則」之可
      能性。
  ３、明白了過失犯之判斷中，有關事實問題與法律問題應有的區別後，本案之關鍵
      問題因此浮現，即在「客觀事實之認定」上，被告與告訴人分別駕車遵循同一
      方向行進中，二車發生碰撞時，到底是被告右轉不當﹖或告訴人超車不當﹖而
      二車係處於併行或一前一後狀況﹖又到底是那一輛車撞擊那一輛車﹖
  ４、就此，本院則認為：
    (1)、對於以上的爭點，原判決已使用了極詳盡之理由來說明，整個車禍之發生經
        過是：
      、事發前，告訴人甲○○騎乘機車，行進於被告汽車之右後方，時間長達約
          四、五分鐘。
      、被告的汽車行進至肇事路段之丁字路口時，亦有遵守交通規則，打右轉方
          向燈，停在肇事路口。
      、被告之所以會將其駕駛之汽車停在該處，而不立即右轉，則是因為：
        I、其右側交叉道路（下橋引道）之對向車道有多數車輛正接續上坡，打算
            駛入其前方之直行車道。
        II、而該處丁字路口，二條道路又不是以九十度直角相交，而是呈不足四十
            五度之銳角，所以被告右轉時，轉彎之角度有一百三十五度以上，接近
            迴轉之狀況，其必須偏左彎再偏右大角度旋轉，才能完成右轉動作，而
            且轉彎角度過大，右轉過程中有可能會侵占到右側道路之對向車道。
        III、因此被告才停車擬讓右側對方車道之上坡車先行，再開始轉彎。
      、甲○○見被告車輛暫停，且被告車輛右側空間足供其機車駛過，乃騎乘機
          車自被告車輛右後方往前行駛，欲自被告車輛右側超越，其機車之把手方
          擦撞被告車輛之右照後鏡而倒地，遭其自己之機車壓住右腿後，復遭緊跟
          於被告機車後方之不詳機車壓過而受傷。
    (2)、原審判決因此判定，本件交通事故之肇事係因告訴人甲○○自己之過失所致
        ，被告則無肇事原因，並無過失。
    (3)、而公訴人之上訴理由也是集中在此一爭點上，其對整件車禍客觀事實之發生
        經過，提出如下之質疑及主張：
      、被告既已行近岔路口，而且欲轉入極大彎度之迴轉道，其車頭車身斷無仍
      然直向而不向右偏轉之可能。
      、被告之汽車照後鏡由後往前外翻，只是該車之照後鏡在與汽車相連處，因
          設計成較車體其他部分為脆弱，故承受不住外力而向後翻折，至該外力係
          由正後方、斜後方而來？並非單由照後鏡之向後翻折即可判斷。
      、又參酌被告右前、後車門之刮痕，可知告訴人由後撞擊被告汽車時，兩車
          並非平行，因此質疑原判決對被告全無過失，而使告訴人獨立承擔受傷害
          之過失之「事實認定」。
    (4)、然而依本院所見，公訴人前開上訴意旨，對「事實認定」之質疑及推論，既
        缺乏合理之推論基礎來支持其論點，也欠缺客觀而明確之證據來證明其事。
        茲將其理由分述如下：
      、如果公訴人之立論有據，則本院首先要問的是，公訴人所指被告車輛之刮
          痕究為告訴人之機車那一個位置擦撞造成？這點上訴意旨中根本沒有合理
          的交待。
      、而且公訴意旨推論，由車身刮痕得知兩車並非平行一節，與告訴人之指訴
          不符，按告訴人指訴其機車車把撞及被告車身之照後鏡，如果依公訴意旨
          所指當時兩車並非平行，則告訴人由斜後方撞及被告照後鏡時，告訴人機
        車必與被告車身並未貼近，而何能產生被告車身連續性刮痕？實與經驗法
          則有違，針對此點，公訴人或告訴人方面同樣無合理的解釋。
      、實則原判決在斟酌告訴人及被告於偵審中之多次陳述，且曾親自至事故現
          場實地勘驗，而認為：「兩車平行併駛，告訴人機車騎乘於被告車輛右側
          ，則若被告車輛右轉達三十度左右角度，而告訴人直行之情況下，被告車
          輛應該係右側車頭至右後車門間之部位與告訴人前車頭至右側車身處發生
          擦撞方是，然本件被告車輛車損情形係右照後鏡『自後往前』外翻（見偵
          卷第九頁正面上方照片），顯見被告車輛右照後鏡係遭『由後往前』之力
          量撞擊所致，其判斷合情合理。
      、公訴人及告訴人雖謂：「被告不可能全無過失」云云，卻無法明確指出被
          告違反何項「注意義務」及其所憑之證據與推論基礎。僅是對被告之辯解
          內容提出一些與「日常經驗法則」有違之質疑及臆測而已。本院無從據為
          判定被告過失罪責之依據。
四、是以本件並無確切之證據足證被告有公訴意旨所指之犯行，被告犯罪自屬不能證
    明，原審依調查證據所得，綜理全案之辯論意旨，而為無罪之諭知，依法洵無不
    合。上訴意旨指摘原判決不當，要無理由，應駁回其上訴。
據上論斷，應依刑事訴訟法第三百六十八條、第三百七十三條，判決如主文。
本案經檢察官張啟彬到庭執行職務。
中     華     民     國    八十九   年        六      月        七      日
                             臺灣高等法院刑事第二十四庭
                                 審判長法  官  陳  貽  男
                                       法  官  聶  齊  桓
                                       法  官  帥  嘉  寶
右正本證明與原本無異。
不得上訴。
                                       書記官  劉  貞  達
中     華     民     國    八十九   年        六      月        九      日


司法院資訊處製作；財團法人民間司法改革基金會備份。
